【裁判字號】    91,家上,213
【裁判日期】    920617
【裁判案由】    婚姻無效
【裁判全文】
臺灣高等法院民事判決  九十一年度家上字第二一三號
    上  訴  人  乙○
    被 上訴 人  甲○○
    訴訟代理人  陳貴德律師
    複 代理 人  蔡行志律師
                歐德芳律師
右當事人間確認婚姻無效事件，上訴人對於中華民國九十一年五月七日台灣板橋地方
法院九十一年婚字第六三號第一審判決提起上訴，本院判決如左：
    主      文
原判決廢棄。
被上訴人在第一審之訴駁回。
第一、二審訴訟費用由被上訴人負擔。
    事      實
甲、上訴人方面：
一、聲明：
（一）原判決廢棄。
（二）右廢棄部分，被上訴人在第一審之訴駁回。
二、陳述：除與原判決記載相同者外，茲予引用外，補稱略以：
（一）兩造婚姻係經公開儀式且有二人以上之證人，為雙方所不爭執，則被上訴人係
      主張訴訟標的之法律關係不存在，應就其權利障礙事實或權利消滅事實，負舉
      證責任，且其所舉之證據，須與待證事實有直接關聯，足以證明其主張之事實
      ，以達客觀上一般人可得確信，並使法院就訟爭事實對主張者為有利之認定，
      否則被上訴人應以未盡舉證之責而受敗訴之判決。
（二）一般兵籍表僅會記載該兵員所受訓練等情，不一定會記載士官兵結婚；依民國
      八十一年七月十七日修正前之戡亂時期軍人婚姻條例第三條第一項第三款雖有
      「應徵、應召入營服役未屆滿義務役期者不得結婚」之規定，然同條第二項亦
      有規定「前項人員具有特殊情形，經國防部特准者，得不受限制；其辦法由國
      防部定之」；又同條例第六條第一項規定「軍人結婚之核准權責規定如左：…
      二、校官、尉官、士官及士兵由少將以上編階主官核准。」顯然被上訴人當時
      結婚之核准只須少將以上編階主官核准即可。詳核被上訴人所舉之海軍陸戰隊
      司令部八十五年八月十六日（八五）人字第○九七八三號簡便行文表僅稱「經
      查張員兵籍表內並未記載其於七十年九月七日與乙○  結婚乙事」，並無證據
      證明被上訴人與上訴人結婚未經國防部之特許，如以兵籍表內未記載被上訴人
      與乙○  結婚，即推論兩造結婚未經國防部之特許，實屬率斷，被上訴人亦未
      舉證說明原委，顯然未盡舉證之責，則應受敗訴之判決。
（三）兩造在七十年九月七日舉行婚禮宴請雙方親朋好友，當時被上訴人係受連長批
      准請婚假一星期回家與上訴人結婚，婚宴當天，被上訴人之輔導長與軍隊同袍
      多人到場祝賀及喝喜酒，此亦經被上訴人於台灣板橋地方法院刑事庭開庭審理
      時陳稱其已告訴輔導長結婚乙事，況依當時「婚後三天回娘家」之台灣習俗，
      上訴人與被上訴人結婚同住三天後再回娘家，且當日又回被上訴人鹿谷家中再
      官不知其請假結婚之事，既然當時被上訴人之連長、輔導長明知其下屬士官兵
      結婚，豈未有協助其依法取得國防部特許之理。
（四）被上訴人明知與上訴人有結婚之實，卻與訴外人李麗玉通姦，並進以結婚當時
      未受國防部核准脫免罪責，如被上人果真於結婚當時未為申請核准，於其明知
      婚姻無效之情形下，仍未設法補正該瑕疵，反而利用上訴人對其之信賴，刻意
      隱藏於日後為通姦或使婚姻無效之用，其行為已違反民法第一百四十八條第一
      項與第二項規定，屬權利濫用，且有違誠信原則。
（五）兩造婚姻依司法院釋字第三六二號、第五五二號解釋應受保護，況依司法院釋
      字第三六五、三七二、四五二號解釋，婚姻家庭制度應受憲法制度性之保障，
      修正前之戡亂時期軍人婚姻條例第三條第一項第三款之規定，實已侵越制度性
      之保障。衡酌兩造及其子女對於婚姻存續之利益，避免雙方子女成為非婚生子
      法保障人民結婚自由權利意旨而經廢止但未為溯及既往之立法疏漏。
三、證據：除援用原審之立證方法外，補提最高法院九十一年台上字第一七三號民事
    判決、四十年台上字第一二三三號判決、台灣板橋地院八十五年易字第一二七四
    號開庭筆錄、司法院釋字第三六二號、第五五二號解釋影本為證。
乙、被上訴人方面：
一、聲明：駁回上訴。
二、陳述：除與原判決記載相同者外，茲予引用外，補稱略以：
（一）被上訴人甲○○在役期七十年九月七日與上訴人乙○  結婚一事，曾否依戡亂
      時期軍人婚姻條例第三條第二項規定報請核准，經海軍陸戰隊司令部以（八五
      ）人字第Ｏ九七八三號簡便行文表函覆並未記載甲○○與乙○  結婚一事，即
      足以證明兩造結婚未經國防部特准。如依該條例第三條第二項有「特殊情形」
      經國防部特准者，則何以國防部及海軍陸戰隊司令部均無特准兩造結婚之記載
      。
（二）再者，結婚當日被上訴人並非請婚假，而是請二天公假，且隊上長官及同袍不
      知被上訴人請假結婚之事，隊上同袍亦沒有人到場祝賀喝喜酒，上訴人泛言主
      張，未見其舉證輔導長及同袍到場之事實，其主張顯無足採。
（三）本件兩造之婚姻係因違反戡亂時期軍人婚姻條例第三條第一項第三款、第十二
      條第一項之規定而無效，且係自始、確定之無效，自與誠信原則、權利濫用無
      關。又上訴人所引大法官會議解釋釋字三六二號、五五二號均屬重婚而確認婚
      姻無效之情形，與本件因違反法律強制規定無效之情形不同，自屬不當之比附
      援引。
三、證據：援用原審之立證方法。
丙、本院依職權調閱本院八十五年度上易字第六四二四號妨害家庭刑事案件全卷（含
    台灣板橋地方法院檢察八十五年度偵字第二一三二號、台灣板橋地方法院八十五
    年度易字第一二七四號案卷）。
    理      由
一、被上訴人起訴主張：兩造
    上訴人與上訴人實際係於七十年九月七日舉行結婚儀式及宴請親友，因當時被上
    訴人正受徵召服役中，不知結婚需經許可，故未經國防部特准即與上訴人結婚，
    其後兩造亦未再舉行任何結婚之儀式，上訴人事後始得知兩造前開結婚行為因未
    得國防部特准，違反當時之戡亂時期軍人婚姻條例規定而屬無效，因兩造婚姻無
    效，上訴人對被上訴人所提妨害家庭告訴亦因此而判決公訴不受理，有本院八十
    五年度上易字第六四二四號刑事判決可證。因兩造感情不睦，長期分居，且
    登記上又有結婚的登記，致與事實不符，為此提起本件訴訟。
二、上訴人則以：(一)兩造於七十年九月八日結婚時有舉行公開儀式及二個以上之證人
    ，符合民法所定結婚之要件，且結婚當時有宴請被上訴人軍中同僚，部隊亦放假
    讓被上訴人出外結婚，則被上訴人主張婚姻關係無效，應就其權利障礙事實或權
    利消滅事實，負舉證責任。(二)上訴人不知有戡亂時期軍人婚姻條例的限制，亦不
    知被上訴人有無向國防部申請許可結婚，被上訴人係因有外遇，遭上訴人提出妨
    害家庭告訴，才以上訴人所不知的法律來主張兩造婚姻無效，其行為屬權利濫用
    ，且有違誠信原則。(三)又被上訴人所舉之海軍陸戰隊司令部八十五年八月十六日
    （八五）人字第○九七八三號簡便行文表僅稱「經查張員兵籍表內並未記載其於
    七十年九月七日與乙○尼結婚乙事」，並無證據證明被上訴人與上訴人結婚未經
    國防部之特許，如以兵籍表內未記載被上訴人與乙○  結婚，即推論兩造結婚未
    經國防部之特許，實屬率斷，被上訴人顯然未盡舉證之責，則應受敗訴之判決等
    語，資為抗辯。
三、經查：
  (一)按在一般確認法律關係不存在之訴，主張法律關係存在之當事人，僅須就該法
      律關係發生所應具備之特別要件事實負舉證責任；至於主張法律關係具有無效
      之障礙者，則應就該權利障礙要件事實，負舉證之責任 (最高法院九○年台上
      字第一七四七號裁判要旨及台灣高等法院八十一年法律座談會研討結果參照)
      。次按結婚，應有公開儀式及二人以上之證人，民法第九百八十二條定有明文
      。而應徵、應召入營服役未屆滿義務役期之軍人，除具有特殊情形，經國防部
      特准者外，不得結婚，違反此規定而結婚者，其結婚無效，八十一年七月十七
      日修正前之戡亂時期軍人婚姻條例第三條第一項第三款、第十二條第一項亦有
      規定。本件上訴人主張兩造婚姻有效成立，被上訴人則主張兩造婚姻違反上開
      修正前之戡亂時期軍人婚姻條例規定而無效，依前開說明，上訴人固應就兩造
      婚姻具備民法第九百八十二條規定之要件事實負舉證責任，惟被上訴人則應就
      其主張婚姻無效之權利障礙要件事實負舉證責任。
  (二)被上訴人於六十九年十一月十九日應徵入營服義務役，至七十二年十一月十八
      日退伍，其間兩造於七十年九月七日舉行結婚之公開儀式且有雙方親友二人以
      上在場為證人，嗣被上訴人委由其父張瑟琴於七十年九月二十一日向南投縣鹿
      谷鄉戶政事務所申請辦理結婚登記，登記結婚日期為六十九年十月三十日之事
      實，業據兩造陳述無訛，核與證人張瑟琴於台灣板橋地方法院八十五年度易字
      第一二七四號妨害家庭案件中證述情節相符（見該案卷頁四九），且有被上訴
      人退伍令遺失證明書（附上開地院刑事卷頁三六）、禮金簿（附上開刑事卷外
      放證物）及南投縣鹿谷鄉戶政事務所九十二年四月二十九日鹿戶字第○九二○
      ○○○八一○號函（見本院卷頁九四）可稽，自堪信為真實。由此足認上訴人
      就兩造婚姻已具備民法第九百八十二條規定之要件事實，已盡舉證之責任。則
      被上訴人就其於服役期間與上訴人結婚未經國防部特准之婚姻無效要件事實，
      即應負舉證之責任。
  (三)關於訴訟上自認及不爭執事實之效力之規定，在婚姻無效之訴，於婚姻無效之
      原因、事實，不適用之，民事訴訟法第五百七十四條第二項定有明文，則原審
      判決以被上訴人於服役中未經國防部特准即與上訴人結婚，為上訴人所自認，
      據為認定兩造婚姻無效之依據，於法尚有未合。又刑事判決所為事實之認定，
      於獨立民事訴訟之裁判時本不受其拘束，民事庭仍應斟酌全辯論意旨及調查證
      據之結果，依自由心證以判斷事實之真偽。本件被上訴人主張其被訴之妨害家
      庭案件業據刑事判決認定兩造婚姻違反修正前戡亂時期軍人婚姻條例規定而無
      效，固據本院調閱本院八十五年度上易字第六四二四號妨害家庭刑事案卷無訛
      ，惟兩造於被上訴人服役期間結婚是否未經國防部之特准，依前所述，仍應由
      民事庭斟酌全辯論意旨及調查證據之結果而為判斷。
  (四)觀之被上訴人據以主張兩造婚姻無效之證據，即海軍陸戰隊司令部八十五年八
      月十六日（八五）人字第○九七八三號簡便行文表（附台灣板橋地方法院八十
      五年度易字第一二七四號卷頁一○四），其內容僅記載「張員兵籍表內並未記
      載其於民國七十年九月七日與乙○  結婚乙事」，並未載明被上訴人於七十年
      九月七日結婚未得國防部之特准，是僅以兵籍表未予記載結婚情事，尚不足推
      認兩造結婚未經國防部特准。況被上訴人於上開刑事案件審理時，自陳「我請
      假時輔導長說結婚不能請假」等語在卷（見上開地院刑事卷頁五○），足見被
      上訴人曾向服役單位之輔導長請求准予給假結婚，則其於本院所稱隊上長官及
      同袍不知被上訴人請假結婚之事云云，尚難採信。此外，被上訴人復未提出其
      他證據足資證明其於服役期間與上訴人結婚確未經國防部特准，即難認其就所
      主張兩造婚姻無效之障礙要件事實已盡舉證之責任，則其提起本訴請求確認兩
      造婚姻無效，即屬無據，不能准許。
四、綜上所述，被上訴人既未能證明其於服役期間與上訴人結婚確未經國防部特准，
    則其主張兩造婚姻違反修正前戡亂時期軍人婚姻條例第三條第一項第三款之規定
    ，依同條例第十二條第一項規定為無效，請求確認兩造婚姻無效，為無理由，應
    予駁回。原審為上訴人敗訴之判決，尚有未洽。上訴意旨指摘原判決不當，求予
    廢棄改判，為有理由。爰由本院將原判決予以廢棄改判如主文第二項所示。
五、本件事證已明，兩造其餘主張攻擊防禦方法及所提之證據，核與判決結果並無影
    響，爰不再一一論述，附此敘明。
六、據上論結，本件上訴為有理由，依民事訴訟法第四百五十條、第七十八條，判決
    如主文。
中      華      民      國    九十二    年      六      月     十七     日
                              民事第十一庭
                                  審判長法  官  吳  景  源
                                        法  官  滕  允  潔
                                        法  官  鄭  純  惠
右正本係照原本作成。
如不服本判決，應於收受送達後二十日內向本院提出上訴書狀，其未表明上訴理由者
，應於提出上訴後二十日內向本院補提理由書狀（均須按他造當事人之人數附繕本）
上訴時應提出委任律師或具有律師資格之人之委任狀；委任有律師資格者，另應附具
律師資格證書及釋明委任人與受任人有民事訴訟法第四百六十六條之一第一項但書或
第二項（詳附註）所定關係之釋明文書影本。
中      華      民      國    九十二    年      六      月     十七     日
                                        書記官  張  淑  華
附註：
民事訴訟法第四百六十六條之一（第一項、第二項）：
對於第二審判決上訴，上訴人應委任律師為訴訟代理人。但上訴人或其他法定代理人
具有律師資格者，不在此限。
上訴人之配偶、三親等內之血親、二親等內之姻親，或上訴人為法人、中央或地方機
關時，其所屬專任人員具有律師資格並經法院認為適當者，亦得為第三審訴訟代理人
。


司法院資訊處製作；財團法人民間司法改革基金會備份。
